臺灣臺中地方法院民事判決　　　　　　95年度海商字第8號
原　　　告　華山產物保險股份有限公司
　　　　　　（原名太平產物保險股份有限公司）
法定代理人　丁○○
訴訟代理人　林昇格律師
複　代理人　李志成律師
　　　　　　林淑娟律師
　　　　　　乙○○
被　　　告　長榮海運股份有限公司
法定代理人　甲○○
訴訟代理人　丙○○
　　　　　　楊盤江律師
複　代理人　洪永叡律師
上列當事人間請求損害賠償事件，本院於民國95年5月1日言詞辯
論終結，判決如下：
    主      文
原告之訴及假執行之聲請均駁回。
訴訟費用新臺幣壹萬壹仟壹佰玖拾柒元，由原告負擔。
    事實及理由
一、原告原名為太平產物保險股份有限公司，惟於提起本件訴訟
    後，在民國96年1月15日更名為華山產物保險股份有限公司
    ，其法定代理人則變更為丁○○；另被告之法定代理人原為
    張國政，惟於原告提起本件訴訟後已變更為甲○○，分別有
    兩造之公司變更登記卡各1份附卷可稽，是原告與被告變更
    後之法定代理人，分別於96年3月9日及4月20日具狀聲明承
    受訴訟，均合於民事訴訟法第170條規定，自應准許。
二、按裝貨港或卸貨港為中華民國港口者之載貨證券所生之爭議
    ，得由我國裝貨港或卸貨港或其他依法有管轄權之法院管轄
    ；另因侵權行為涉訟者，得由行為地之法院管轄，海商法第
    78條第1項及民事訴訟法第15條分別定有明文。原告提起本
    件訴訟，係主張：被告為如下所述、由原告承保運輸保險之
    系爭貨物運送人及載貨證券簽發人，惟系爭貨物在被告之占
    有管領下，因其使用人或受僱人之疏失而發生損害，故被告
    應依該載貨證券文義、運送契約約定及民法關於侵權行為之
    規定，負損害賠償責任，原告因就系爭貨物所受損失業已理
    賠，得本於保險法第53條規定，訴請被告賠償，是以本件訴
    訟係有關載貨證券所生爭議及涉及侵權行為是否成立之訴訟
    ，乃甚為明確。而系爭貨物之裝貨港為臺中港，在本院轄區
    內，則該裝貨港亦為原告主張被告為侵權行為之行為地之一
    ，是揆諸前揭規定，本院就本件訴訟自有管轄權。
三、原告起訴主張：
  (一)緣訴外人中台精密機械（廣州）有限公司（英文名稱：
    Zhong Tai Precision Machinery（Guangzhou）Co.,Ltd.
    ，下稱中台公司或受貨人）於94年7月間向訴外人台中精機
    廠股份有限公司（英文名稱：Victor Taichung Machinery
    Work Co., Ltd.,下稱台中精機廠公司）進口射出成型機之
    CKD組件1批（下稱系爭貨物）至中國，台中精機廠公司與被
    告訂定運送契約，由台中精機廠自行將貨物裝入貨櫃，並將
    貨櫃封箴後，交由被告以"Uni-Active"輪第V-0065／106S號
    航次，自臺中港運送至香港後，由"穗五803"集貨船於94年7
    月21日將系爭貨物轉運至黃埔，再於同年8月4日抵達受貨人
    之倉庫。詎受貨人於94年8月4日提領貨櫃，進行拆櫃後，發
    現系爭貨物有溼損等情事，嗣經巴拿馬海事公證公司（MCW
    International Surveyors Ltd.）調查後出具公證報告表示
    ，系爭貨物受損之原因，係於運輸過程中接觸到淡水之故，
    而淡水係由地板木板條之缺口流入貨櫃內，導致該貨櫃有些
    部份浸於水中，受貨人所受損害金額為美金29196.69元，即
    新臺幣（下同）約1,026,760元。
  (二)被告為系爭貨物之運送人及載貨證券之簽發人，對於系爭貨
    物之裝載、卸載、搬移、堆存、保管、運送及看守，應為必
    要之注意及處置，惟系爭貨物於被告之占有管領下，因其使
    用人或受僱人之故意或過失而發生損害情事，被告自應就系
    爭貨物之損害，依海商法第62條、第63條、第74條、民法第
    634條、第184條及第188條等規定，負運送契約債務不履行
    及侵權行為之損害賠償責任。
  (三)系爭貨物之受貨人已出具權利轉讓書，將其就貨物受損所得
    主張之一切權利，讓與台中精機廠公司，而原告係系爭貨物
    之運輸保險人，且已依上述權利轉讓書及保險契約約定，理
    賠保險金予台中精機廠公司，且自台中精機廠公司受讓就系
    爭貨物所得主張之一切請求權，從而，原告自得依據保險法
    第53條規定及民法債權讓與之法律關係，向被告請求賠償，
    並以本件起訴狀繕本之送達為債權讓與之通知。
  (四)並聲明：被告應給付原告1,026,760元整，及自起訴狀繕本
    送達之翌日即95年7月20日起至清償日止，按週年利率5%計
    算之利息；願供擔保，請准宣告假執行。
四、被告抗辯：被告就系爭貨物之運送及保管並無任何疏失，此
    由受貨人中台公司於94年8月4日領櫃時，在集裝箱交接報告
    中之「損壞紀錄」欄內記載「OK」即明，顯見裝載系爭貨物
    之貨櫃，直至被告運送至受貨人工廠為止，均屬完好，是系
    爭貨物若有遭浸水而溼損之情事，應係在受貨人領櫃後始發
    生，並非被告運送過程中所造成。又受貨人係於94年8月4日
    領取貨櫃，至同日22時5分還櫃，其間從未主張系爭貨物有
    受損情事，是以縱如原告主張，系爭貨物於受貨人拆櫃時即
    有損害，且該公司曾於94年8月9日17時26分傳真予被告（實
    則被告並未收到該傳真）通知貨損情事，亦已逾海商法第56
    條第1項但書第3款所定受貨人應於提貨後3日內通知運送人
    貨損情事之期間，依法自應推定被告已依載貨證券記載，交
    清系爭貨物。再者，原告所提出之公證報告，係公證公司於
    被告將系爭貨物運抵受貨人倉庫2星期後之94年8月22日，始
    派員至該工廠公證後所作成，斯時受貨人早已拆櫃將系爭貨
    物取出，公證公司人員所見者自非貨櫃運抵工廠時之原貌，
    則該公證報告所載系爭貨物被淡水污損等情，即便屬實，亦
    不足以證明貨損情事係在被告運送或保管系爭貨物過程中所
    發生，而得歸責於被告。退步言之，縱認被告應就系爭貨物
    之受損負賠償責任，然原告並未自受貨人處受讓任何權利，
    自無權向被告請求賠償；況原告就其承保之系爭貨物運輸保
    險，依法已另再保，並自再保險公司取得再保險賠償，依最
    高法院向來見解，再保險公司已另自原告處取得代位權，由
    此益見原告本件請求為無理由。又即使鈞院認定被告對系爭
    貨物之受損，必須對原告負賠償責任，依海商法第70條第2
    項規定，亦有單位限制責任之適用，即每件貨物應以666.67
    單位特別提款權為標準計算損害，依原告所提出之公證報告
    ，系爭貨物僅有4件受損，被告之賠償額度自不得超過2,666
    個單位提款權等語，並聲明：駁回原告之訴及假執行之聲請
    ；如受不利判決，願供擔保，請准免為宣告假執行。
五、以下事實為兩造所不爭執，堪信為真實：
  (一)訴外人即本件受貨人中台公司於94年7月間向訴外人台中精
    機廠公司進口系爭貨物，台中精機廠公司與被告訂定運送契
    約，由被告以Uni-Active輪第V-0065/106s航次，將系爭貨
    物運送至中國。原告則係系爭貨物之運輸保險人。
  (二)系爭貨物係由台中精機廠公司自行裝入貨櫃，並將貨櫃封箴
    後，再交予被告運送。
  (三)被告於94年8月4日將裝載系爭貨物之貨櫃送至受貨人之倉庫
    。
六、至原告主張：系爭貨物係在被告之占有管領下，因其使用人
    或受僱人之故意或過失而發生損害情事，被告就此應分別對
    台中精機廠公司負運送契約債務不履行責任，及對受貨人中
    台公司負侵權行為損害賠償責任。又受貨人已將其就系爭貨
    物受損所得主張之一切權利讓與台中精機廠公司，且原告已
    依該公司受讓自受貨人之權利及保險契約約定予以理賠，台
    中精機廠公司亦已將其就系爭貨物所得主張之一切請求權讓
    與原告，則原告自得依據保險法第53條規定及民法債權讓與
    之法律關係，向被告請求賠償等語，為被告所否認，並以前
    揭情詞置辯，則本件應審究者，厥為：
  (一)系爭貨物是否在被告運送或保管過程中，因可歸責於被告之
    事由，致受有損害？
  (二)系爭貨物之受貨人曾否為符合海商法第56條第1項第1至4款
    之行為？
  (三)若被告應就系爭貨物之受損負賠償責任：
  1.原告是否已受讓受貨人就系爭貨物受損所得主張之一切權利
    ？
  2.被告抗辯：原告就其承保保險，依法已另再保，並已自再保
    險公司取得再保險賠償，故不得再向被告請求賠償，有無理
    由？
  3.被告得否主張海商法第70條第2項之單位責任限制？
    茲分別審究如下：
  (一)首按海商法第56條第1項規定：貨物一經有受領權利人受領
    ，推定運送人已依照載貨證券之記載，交清貨物。但有下列
    情事之一者，不在此限：
    一提貨前或當時，受領權利人已將毀損滅失情形，以書面通
      知運送人者。
    二提貨前或當時，毀損滅失經共同檢定，作成公證報告書者
      。
    三毀損滅失不顯著而於提貨後三日內，以書面通知運送人者
      。
    四在收貨證件上註明毀損或滅失者。
    查系爭貨物業經受貨人受領一事，為兩造所不爭執，另依被
    告所提出、且原告不爭執其真正之集裝箱交接報告影本2份
    所載，裝載系爭貨物之貨櫃係經受貨人中台公司於94年8月4
    日14時領取，顯見受貨人係在該日領取貨物，然原告自承受
    貨人於受領系爭貨物後，至同年月8日始向被告通知貨損（
    參見原告於95年8月9日所具民事準備(一)狀第4頁），足見受
    貨人未依前引海商法第56條第1項但書第3款規定，於提貨後
    3 日內即以書面通知運送人貨損情事，且原告亦未舉證證明
    有該條項但書第1、2、4款規定之情事存在，則依該條文本
    文所定，應推定被告已按照載貨證券之記載，將系爭貨物交
    清，原告提起本件訴訟，既係代位系爭貨物之受貨人，行使
    對被告之損害賠償請求權，且為與前述法律上推定相反之主
    張，則應由原告舉出反證，證明系爭貨物在被告交付受貨人
    受領時業已受損，合先敘明。
  (二)次查，原告就其主張：系爭貨物係因被告在運送過程中未盡
    必要之注意義務，致淡水流入裝載系爭貨物之貨櫃內，該貨
    櫃因而有部份浸於水中，並使貨物溼損等情，業據其提出公
    證報告影本1份為證。該公證報告「6.受貨人表示包裝／貨
    物運抵公證地點時的狀況」一欄雖記載：「貨物遭污損」等
    語，惟由同份報告「2.（e）貨物運抵公證地點的日期：200
    5年8月4日（於黃埔交貨）」，及「1.（d）公證日期及地點
    ：2005年8月8日與22日-受貨人倉庫廣州開發區東區○○○
    ○○路2號」等記載相互對照，即可知公證人最早係在被告
    於94年8月4日將系爭貨物運抵受貨人倉庫4日後之同年月8日
    ，始前往該公證地點進行公證，是以系爭貨物經被告運抵該
    處當時之情況如何？是否已有污損？公證人實無親眼目睹之
    可能。再參諸前引公證報告6.部分之「受貨人表示」等文字
    ，及同份報告「細則」部分「發現狀況」一欄所載：「據稱
    」在拆櫃時，發現底層的貨物包裝有污損的情況；暨「16.是
    否與其他當事人進行聯合公證（以下略）：無」等記載，顯
    見該公證報告有關系爭貨物於運抵公證地點時已遭污損之記
    載，乃公證人在被告未參與之情形下，根據受貨人之單方面
    陳述所作成，惟公證人進行公證之時間，與系爭貨物到達受
    貨人倉庫、由受貨人領取之時間，既已相隔數日，則系爭貨
    物固可能在被告保管及運送途中發生污損，然該污損情形亦
    非無可能在受貨人領取後，因可歸責於受貨人之事由所肇致
    ，惟倘係後一情形，受貨人為求能就系爭貨物之損害順利獲
    得原告保險公司之理賠，諒必不可能對公證人為據實說明，
    則在無其他佐證之情況下，實不得僅因上開公證報告本於受
    貨人之片面陳述所為：系爭貨物在運抵公證地點時已有污損
    之記載，即遽認系爭貨物確係在被告運送及保管過程中，因
    可歸責於被告之事由而受損。
  (三)次查，原告固主張裝載系爭貨物之貨櫃由被告於94年8月4日
    運抵受貨人之倉庫時，即有水溼情形（參見原告96年3月27
    日所具民事準備(四)狀），另依上開公證報告「細則」「發現
    狀況：貨櫃於2005年8月4日抵達受貨人之工廠，並於此進行
    拆櫃」，及「4.（f）當時（按即拆櫃／卸貨）當時貨櫃的
    情況：貨櫃浸在水中」所載，該貨櫃經被告於94年8月4日運
    送到達受貨人倉庫，受貨人於同日拆櫃卸貨時，貨櫃已有浸
    水情形，惟依上述原告主張及公證報告之記載推論結果，受
    貨人派員至其廠房領取裝載系爭貨物之貨櫃以卸貨之前，該
    貨櫃理當已有明顯易見之水溼情形。然依被告所提出上開集
    裝箱交接報告影本所載，系爭貨物經被告於94年8月4日運抵
    受貨人倉庫後，先經受貨人派員於同日14時領櫃，復於同日
    22 時5分還櫃，於領櫃及還櫃時，該貨櫃均無損壞紀錄。原
    告雖主張：上述集裝箱交接報告有關貨櫃無損壞紀錄之記載
    ，僅得證明裝載系爭貨物之貨櫃本身無異常，倘該貨櫃有水
    溼情形，集裝箱交接報告內並不會記載等語。惟參諸原告自
    行提出之前開公證報告，在「5.於受貨人工廠提交貨櫃時，
    貨櫃是否有任何異常狀況？」一欄，亦記載「無」，則原告
    前述主張是否可信，已值存疑；另衡諸該公證報告係作為「
    向相關責任當事人提出申請理賠之用」之憑據，業已載明於
    該份報告之首，則倘裝載系爭貨物之貨櫃，在受貨人提取時
    即有水溼情形，此一重大之「異常狀況」，當可作為被告應
    就系爭貨物之溼損負賠償責任之極有利事證，受貨人亦可藉
    此證明系爭貨物並非在移轉其占有後始發生損害，是以受貨
    人斷無不將此一情事告知公證人，由公證人記載於公證報告
    內之理，是以由該公證報告及前開集裝箱交接報告均記載：
    受貨人領櫃時，貨櫃並無任何異常狀況等情觀之，被告所辯
    裝載系爭貨物之貨櫃，於94年8月4日運抵受貨人倉庫時並無
    被水浸溼等語，堪以採信；至原告雖依上開公證報告前述「
    4.（f）」之記載，主張裝載系爭貨物之貨櫃，在到達受貨
    人倉庫時即有水溼情形，惟承前所述，該公證報告並非公證
    人於94年8月4日至受貨人倉庫，親眼目睹上開貨櫃與其內系
    爭貨物甫經被告運抵該處時之狀況後所作成，則前開有關貨
    櫃在受貨人於該日拆櫃時已浸水之記載，顯係僅憑受貨人一
    方之陳述為其依據，原告執該公證報告內容所為前述主張，
    即難遽採。而裝載系爭貨物之貨櫃，經被告運送到達受貨人
    之倉庫時，既無被水浸溼之情形，上開公證報告於8.（b ）
    部分，卻作成系爭貨物損失或損壞之原因，係「歸因於貨物
    於運輸途中接觸到淡水之故，而『淡水係由地板木板條之缺
    口流入貨櫃內』，導致貨櫃有些部分浸於水中」之結論，顯
    然欠缺堅強論據，而不具可信性。原告雖主張：依保險法第
    10 條「本法所稱公證人，指向保險人或被保險人收取費用
    ，為其辦理保險標的之查勘，鑑定及估價與賠款之理算、洽
    商，而予證明之人」規定，公證人係屬公正之第三人，故其
    作成之公證報告，真實性不容質疑等語，然由該條文內容亦
    可得知，保險公證人針對保險人就特定事故發生應否負理賠
    責任所出具之公證報告，係屬鑑定之性質，故其鑑定之結論
    ，若於民事訴訟中，經一造當事人提出作為證據方法者，兩
    造自得針對該項結論正確與否，提出攻擊或防禦方法，其後
    再由法院綜合全辯論意旨，判斷該項鑑定結論是否足以支持
    提出之一方當事人之主張。上開公證報告所為：系爭貨物係
    在被告運送過程中，因淡水流入貨櫃內將其浸溼之結論，並
    不足採信之理由，業據本院論述於前，是以該公證報告並無
    從證明原告所主張：系爭貨物係因被告在運送或保管過程中
    之疏失而受溼損等情，係屬真實，原告以該公證報告係由公
    正之第三者作成，主張該報告所為前述對被告不利之結論必
    屬可信，自無足取。
  (四)至於原告另提出系爭貨物受貨人所拍攝貨物有溼損之照片12
    幀（參見卷附原證五），及公證人分別於94年8月8日及22日
    拍攝之系爭貨物照片影本（參見卷附原證九、十），均僅能
    證明系爭貨物有潮溼受損情形，然上述原證五所附照片均未
    註明拍攝日期，不足以證明該等貨物在甫經被告運抵受貨人
    倉庫時即有溼損，另原證九、十之照片則係公證人在被告於
    94月8月4日將系爭貨物運抵受貨人倉庫後數日始行拍攝，亦
    無從據以推論系爭貨物如照片所示之溼損情形，必係發生在
    被告運送及保管系爭貨物之過程中，原告執此主張系爭貨物
    係因可歸責於被告之事由而受損，被告應負賠償責任，亦無
    足取。
七、綜上所述，系爭貨物之運送人即被告已將該批貨物交付有受
    領權利之受貨人中台公司，且無海商法第56條第1項但書所
    列各款情形，依法即應推定被告已依載貨證券之記載交清貨
    物，且原告無法舉出反證，證明系爭貨物係在被告運送或保
    管過程中，因可歸責於被告之事由而發生溼損情事，則其主
    張被告就系爭貨物之受損，對訴外人台中精機廠公司應負運
    送契約之債務不履行責任，另應對受貨人負侵權行為損害賠
    償責任，其在就系爭貨物之損失予以理賠後，得本於保險法
    第53條規定及台中精機廠公司上開債權受讓人之身分，提起
    本件訴訟，請求被告賠償損害，即無理由，應予駁回。其假
    執行之聲請，亦因訴之駁回而失所依附，應併駁回。
八、本判決事實及理由第六項所列兩造之爭點中，爭點(一)、(二)之
    事證已臻明確，兩造關於該2項爭點之其餘攻擊防禦方法及
    所舉證據，經審酌結果，與本件判決結論均無影響，爰不一
    一論述；又本院針對爭點(一)、(二)之判斷，已足認定原告之請
    求不應准許，則兩造有關爭點(三)之主張及所舉證據，縱經審
    酌，亦與判決之結果不生影響，自無再予論述之必要，附此
    敘明。
九、訴訟費用負擔之依據：民事訴訟法第78條。
中　　華　　民　　國　　96　　年　　 5　　月　　22　　日
                  民事第三庭    法  官  鍾啟煒
正本係照原本作成。
如對本判決上訴，須於判決送達後20日內向本院提出上訴狀。
中　　華　　民　　國　　96　　年　　 5　　月　　22　　日
                                書記官
